【裁判字號】    95,上更(一),116
【裁判日期】    950328
【裁判案由】    偽造文書
【裁判全文】
臺灣高等法院刑事判決             95年度上更(一)字第116號
上  訴  人  臺灣臺北地方法院檢察署檢察官
上  訴  人
即  被  告  丙○○
上  訴  人
即  被  告  乙○○
上列上訴人等因被告二人偽造文書等案件，不服臺灣臺北地方法
院90年度訴字第721號，中華民國91年10月28日第一審判決（起
訴案號：臺灣臺北地方法院檢察署89年度偵續一字第365號、90
年度偵字第10493號），提起上訴，經最高法院發回更審，本院
判決如下：
    主  文
原判決撤銷。
丙○○、乙○○共同連續行使偽造私文書，足以生損害於公眾及
他人，各處有期徒刑捌月。
偽造之「甲○○」印章壹個，及仰富有限公司86年5月28日變更
登記申請書、仰富有限公司86年5月27日修訂章程、仰富有限公
司86年5月27日股東同意書、仰富有限公司86年6月12日臺北市政
府營利事業統一發票變更登記申請書上偽造之「甲○○」印文各
壹枚均沒收。
    事  實
一、丙○○、乙○○係夫妻，二人前於86年間因犯偽造文書罪，
    經本院86年上訴字第678號判處有期徒刑3月，緩刑2年確定
    在案，二人分別是臺北市○○路21號1樓仰富有限公司（以
    下簡稱仰富公司）之登記負責人及實際負責人，因公司經營
    不善，積欠營業稅及健保費用，為圖逃避責任，於緩刑期內
    ，仍不知悔改，竟與從事代書業務而化名「陳淑美」之成年
    人徐美燕（未據偵查起訴）基於共同之犯意聯絡，明知仰富
    公司股東張春美、鐘德水及與仰富公司無關之甲○○等人，
    均未同意由甲○○受讓丙○○於仰富公司之六百萬元出資，
    並推選甲○○擔任仰富公司負責人，竟由丙○○、乙○○二
    人於民國（下同）86年4月間某日，在臺北縣板橋市○○路
    某店舖內，將張春美、鐘德水存放於仰富公司之印章各一個
    、仰富公司公司執照、營利事業登記證之正本、丙○○之身
    分證影本、丙○○及其餘股東黃屘、柯美珍（以上二人分別
    為丙○○之祖父及乙○○之母，僅係出名擔任仰富公司股東
    ，應認有授權丙○○、乙○○得使用渠等個人供仰富公司使
    用之印章）之印章交付予徐美燕，另由徐美燕於不詳時、地
    偽造「甲○○」印章一個，並製作仰富有限公司86年5月28
    日變更登記申請書、仰富有限公司86年5月27日修訂章程、
    仰富有限公司86年5月27日股東同意書各一件，分別於該等
    文書及另行取得之臺北市政府營利事業統一發票變更登記申
    請書一紙上，利用上開偽造之「甲○○」印章，偽造「甲○○」之印文各一枚，及盜用前開張春美、鐘德水之印章，於
    仰富有限公司86年5月27日修訂章程、仰富有限公司86年5月
    27日股東同意書上製作「張春美」、「鐘德水」之印文各一
    枚，而偽造該四件私文書之後，基於概括之犯意，先於86年
    5月29日，將上揭偽造之變更登記申請書、修訂章程、股東
    同意書等一起郵寄主管機關臺北市政府建設局申請變更登記
    ，將負責人變更登記為甲○○，復於同年6月12日郵寄前揭
    偽造之臺北市政府營利事業統一發票變更登記申請書，向臺
    北市政府建設局申辦營利事業負責人變更，使不知情之承辦
    人員分別於同年6月3日及同月14日，將該等不實事項登載於
    其職務上所掌之公司變更登記事項卡、經濟部公司執照及臺
    北市政府營利事業登記證，足以生損害於主管機關對於公司
    、營利事業管理之正確性及甲○○、張春美、鐘德水等人。
    嗣因中央健康保險局臺北分局及臺北市稅捐稽徵處萬華分處
    ，分別於87年5月間及同年10月間以甲○○為負責人，向仰
    富公司起訴給付85年4月至86年3月之健保費新台幣（下同）
    118,392元，及催繳積欠之營業稅761,189元，甲○○始得知
    上情。
二、案經被害人甲○○訴請臺灣臺北地方法院檢察署檢察官偵查
    起訴。
    理      由
一、訊據上訴人即被告丙○○、乙○○均否認上開犯行，辯稱：
    是「陳淑美」表示她的老闆要承接仰富公司，我們將資料交
    給「陳淑美」，後來公司變更登記辦妥，「陳淑美」表示已
    代繳營業稅四十幾萬元，我們就把她代繳的款項還給她，我
    們應該是被陳淑美騙了，並無偽造文書之意圖云云。經查：
    (一)被告二人上開犯行，業據告訴人甲○○、證人張春美、鐘
      德水於偵查中及原審訊問時證述不知甲○○變更為仰富公
      司負責人等情，及共犯徐美燕於原審訊問時供承其即係於
      委託書上簽署「陳淑美」之人等情明確，並有仰富公司86
      年5月28日變更登記申請書、仰富公司86年5月27日修訂章
      程、仰富公司86年5月27日股東同意書、臺北市政府營利
      事業統一發票變更登記申請書、公司變更登記事項卡、臺
      北市政府營利事業登記證、委託書、臺北市政府建設局86
      年6月3日函（准許仰富公司股東出資轉讓、改推董事、修
      改章程變更登記）、臺北市政府建設局營利事業登記證核
      准通知書、臺北市稅捐稽徵處萬華分處87年12月8日函（
      仰富公司於86年3至5月間逃漏營業稅761,189元）、民事
      起訴狀（仰富公司積欠85年4月至86年3月之健保費118,39
      2元）、臺北市稅捐稽徵處萬華分處88年5月28日函（仰富
      公司係利用稅捐單位未查獲漏稅之前，及未補稅、未裁處
      違章罰鍰紀錄【電腦上未鍵入違章漏稅紀錄】之空窗期，
      申辦營利事業登記證負責人變更）、經濟部90年5月18日
      函（公司法及稅捐稽徵法中，均無有關公司欠繳稅款或健
      保費時，應禁止辦理變更登記之規定）等影本各一件附卷
      可稽。
    (二)被告二人雖辯稱係共犯徐美燕表示其老闆要承接仰富公司
      ，且已支付營業稅予共犯徐美燕，並無偽造文書之犯意云
      云，然查：
      (1)仰富公司之主要業務係向上游廠商購買銅線，按照客戶
        要求之尺寸製造出售，具有工廠及機器設備等資產，86
        年5月間仍在營業等情，為被告二人所是認，而仰富公
        司負責人雖變更為告訴人甲○○，公司所有之機器設備
        卻交由僱用被告二人之案外人富沅企業有限公司承接，
        仰富公司至此已毫無資產之事實，亦據被告丙○○供述
        明確；參諸被告乙○○所稱「有些人會收購已經營業的
        公司，因為已經有與金融機構往來的實績」等語，並與
        其另稱仰富公司係使用被告丙○○個人之支票對外交易
        等情明顯扞挌，則衡情度理，告訴人甲○○或他人豈有
        無端自願承接此空殼公司之必要？
      (2)經原審隔離訊問被告二人有關將代繳之營業稅款交付化
        名「陳淑美」之共犯徐美燕之時間、地點及款項來源，
        被告丙○○所稱「86年7月或8月」、「約在板橋、中和
        交界處的路上」、「從我先生第一銀行的帳戶或我華南
        銀行的帳戶提錢，金額不大確定，其他是向我婆婆拿的
        。」等語，核與被告乙○○所陳「大概是營業執照上變
        更日期（按應係86年6月3日）後的一、二個星期」、「
        我與我太太開車到萬華分局附近，將錢交給她」、「拿
        客戶的客票去調現」云云並不相符，顯然被告二人並無
        支付營業稅款之行為。
      (3)依被告二人雖稱化名「陳淑美」之共犯徐美燕，係提出
        變更後之仰富公司經濟部公司執照及臺北市政府營利事
        業登記證，佯稱已經代繳仰富公司積欠之營業稅四十幾
        萬元，渠等乃如數支付代墊稅款云云。惟自被告二人所
        言渠等係自報紙廣告之電話號碼與共犯徐美燕取得聯繫
        之情節觀之，渠等與共犯徐美燕間當非舊識，而無何互
        信基礎可言，被告二人豈有相信共犯徐美燕甘冒無法追
        索之風險，而主動代替被告二人繳納仰富公司積欠稅款
        之可能？被告二人久歷商場，在無稅捐機關單據之情形
        下，又寧有僅憑共犯徐美燕之空言，即相信渠所述代繳
        稅款之金額屬實，而如數支付之理？更豈有不擔心共犯
        徐美燕事後否認已收訖被告二人返還之代墊稅款，而不
        要求共犯徐美燕出具收據之可能，況且被告於本院審理
        中坦承甲○○之身分證影本原先是徐美燕提供給伊等交
        予車行，俟再由伊交予徐美燕等情，則被告如將公司讓
        與他人，自應由受讓人提供人頭焉有由讓與人自己提供
        人頭之理，此外，被告乙○○之母案外人柯美珍曾因任
        職負責人之策新實業有限公司積欠稅款，遭內政部警政
        署入出境管理局限制出境一節，業據被告乙○○於偵查
        中陳述明確；告訴人甲○○因仰富公司滯欠營利事業所
        得稅未繳納，於89年9月21日遭限制出境之事實，亦有
        內政部警政署入出境管理局書函影本一件在卷足稽，堪
        認被告二人為圖逃避支付營業稅及健保費，避免遭限制
        出境，乃變更負責人為無辜第三者之動機，亦臻迥然明
        甚。本件事證自屬明確，被告二人之犯行均堪認定。
    (三)公訴人意旨固指仰富公司股東張春美、鐘德水之印章為被
      告所盜刻，然為被告所否認，並辯稱張春美、鐘德水之印
      章係於登記為公司之股東即已留存在公司等語，惟據證人
      鐘德水於原審供認印章是伊交給公司辦股東登記用等情不
      諱，至於證人張春美固偵審中否認其為公司之股東，以及
      印章為其所有，然據其在偵查中供稱82、83 年柯美珍（
      按係乙○○之母）用我名字報仰富公司之薪資（之前應為
      策新公司）……3年前接稅徵處通知要補繳80多萬，我找
      蕭，她說會處理，且我問她為何把我列為股東，又沒分到
      錢等情（見89年度偵續一字第365號卷第141頁，足見證人
      張春美當時已知其為公司股東，且又同意被告乙○○之母
      柯美珍以其名義報領薪資，自應包括授權公司為其刻章以
      作為領薪之用，再參之仰富公司於83年間設立登記時股東
      同意書上張春美、鐘德水之印文與86年5月27日之公司章
      程及股東同意書之印文以肉眼觀之，很清晰可以看出同一
      章所蓋之印文，雖被告丙○○於偵查中曾供稱系爭申請變
      更登記之股東印章，伊都未曾見過云云，然其於審理中已
      改稱係股東之印章留存在公司等，參酌上情，被告所辯係
      利用股東留存公司之印章辦理變更登記應屬可信，則檢察
      官所指辦理申請變更登記時所使用張春美、鐘德水之印章
      係被告所盜刻乙節尚有誤會，併予明。
二、核被告丙○○、乙○○所為，均係犯刑法第216條、第210條
    之行使偽造私文書及第214條之使公務員登載不實罪。被告
    二人偽造「甲○○」印章、印文，及盜用被害人張春美、鐘
    德水印章之行為，係屬偽造私文書行為之一部，渠等偽造私
    文書之低度犯行，復為行使偽造私文書之高度犯行所吸收，
    均不另論罪。被告二人上開犯行與成年之共犯徐美燕之間，
    有犯意聯絡及行為分擔，應論以刑法第28條之共同正犯。被
    告二人於86年5月29日將偽造之變更登記申請書（名義人為
    甲○○）、偽造之修訂章程（名義人為甲○○、張春美、鐘
    德水）、偽造之股東同意書（名義人為甲○○、張春美、鐘
    德水）郵寄臺北市政府建設局申請變更登記，係一行為觸犯
    數罪名（最高法院89年台上字第6634號判決參照），為想像
    上競合犯，應依刑法第55條規定，從一重行使偽造私文書罪
    處斷。被告二人先後二次行使偽造私文書及二次使公務員登
    載不實之犯行，均時間緊接，方法相同，觸犯構成要件同一
    之罪名，顯係基於概括之犯意為之，皆屬連續犯，應依刑法
    第56條之規定論以一罪，並加重其刑。被告二人前開連續行
    使偽造私文書之犯行，係渠等遂行使公務員登載不實犯罪之
    方法，屬牽連犯，應依刑法第55條之規定，從一重之連續行
    使偽造私文書罪處斷。被告二人行使偽造之仰富公司86年6
    月12日臺北市政府營利事業統一發票變更登記申請書，及使
    臺北市政府建設局承辦人員將不實事項登載於其職務上所掌
    之臺北市政府營利事業登記證之犯行，雖均未據檢察官起訴
    ，然分別與渠等經起訴之行使偽造仰富公司86年5月28日變
    更登記申請書、仰富公司86年5月27日修訂章程、仰富公司
    86年5月27日股東同意書，及使臺北市政府建設局人員將不
    實事項登載於其職務上所掌之公司變更登記事項卡、經濟部
    公司執照等犯行間，有連續犯之裁判上一罪關係，本院自應
    併予審究。原審對被告丙○○、乙○○論罪科刑，固非無見
    。然被告二人於86年5月29日第一次行使偽造私文書之犯行
    ，係想像上競合犯，原判決漏未論述；另被告二人於86年間
    因共犯行使偽造私文書罪，經本院86年度上訴字第678號各
    判處有期徒刑三月、緩刑二年確定，有本院被告全國前案紀
    錄表（見本院卷第14頁至第21頁）及該案判決書（見本院前
    審卷第74頁至第77頁），被告二人竟於該案判決之緩刑期內
    ，復為本件之犯行，顯然被告二人不知悔悟，守法觀念薄弱
    ，原判決判處被告二人各有期徒刑六月，並諭知易科罰金之
    折算標準，量刑稍嫌過輕，公訴人執此理由上訴，核有理由
    。被告二人上訴意旨否認犯罪，並無理由，本件應由本院將
    原判決予以撤銷改判。爰審酌被告二人之素行（被告乙○○
    除犯前揭之偽造文書罪外，另犯有違反就業服務法、贓物等
    罪，有本院被告全國前案紀錄表可稽）、犯罪之動機、目的
    、手段，對被害人甲○○造成被限制出境等損害、犯罪後態
    度及其他一切犯罪情狀，量處所如主文所示之刑，以示懲儆
    。偽造之「甲○○」印章一個，及仰富有限公司86年5月28
    日變更登記申請書、仰富有限公司86年5月27日修訂章程、
    仰富有限公司86年5月27日股東同意書、仰富公司86年6月12
    日臺北市政府營利事業統一發票變更登記申請書上偽造之「
    甲○○」印文各一枚，分別係偽造之印章及印文，爰均依刑
    法第219條之規定，宣告沒收。至於仰富公司86年5月27日公
    司章程及股東同書上股東張春美、鐘德水之印文係被告盜用
    渠等2人留存在公司之印章所蓋之印文，該印文並非偽造，
    此部分之印文自無刑法第219條沒收規定之適用，爰不予諭
    知沒收，併此明。
據上論斷，應依刑事訴訟法第369條第1項前段、第364條、第299
條第1項前段、刑法第28條、第56條、第216條、第210條、第214
條、第55條、第219條，罰金罰鍰提高標準條例第1條前段，判決
如主文。
本案經檢察官李文忠到庭執行職務。
中    華    民    國    95    年    3     月    28    日
                  刑事第三庭  審判長法  官  許 國 宏
                                    法  官  楊 貴 志
                                    法  官  許 增 男
以上正本證明與原本無異。
如不服本判決，應於收受送達後10日內向本院提出上訴書狀，其
未敘述上訴之理由者並得於提起上訴後10日內向本院補提理由書
（均須按他造當事人之人數附繕本）。
                                    書記官  鄒 賢 英
中    華    民    國    95    年    3     月    28    日
附錄：本案論罪科刑法條全文
刑法第216條
(行使偽造變造或登載不實之文書罪)
行使第210條至第215條之文書者，依偽造、變造文書或登載不實
事項或使登載不實事項之規定處斷。
刑法第210條
(偽造變造私文書罪)
偽造、變造私文書，足以生損害於公眾或他人者，處5年以下有
期徒刑。
刑法第214條
(使公務員登載不實罪)
明知為不實之事項，而使公務員登載於職務上所掌之公文書，足
以生損害於公眾或他人者，處3年以下有期徒刑、拘役或500元以
下罰金。


司法院資訊處製作；財團法人民間司法改革基金會備份。
